【裁判字號】    98,重訴,29
【裁判日期】    981231
【裁判案由】    分割共有物
【裁判全文】
臺灣苗栗地方法院民事判決              98年度重訴字第29號
原      告  巳○○
            午○○
共      同
訴訟代理人  陳淑芬律師
複  代理人  酉○○
被      告  子○○
            辛○○
            庚○○
            癸○○
            丑○○
兼上五  人
訴訟代理人  壬○○
被      告  乙○○
            甲○○
            辰○○
            丙○○
            戊○○
            己○○
            丁○○
            卯○○
            寅○○
            未○○
上  一  人
訴訟代理人  申○○
上列當事人間請求分割共有物事件，本院於民國98年12月21日言
詞辯論終結，判決如下：
    主  文
原告午○○及被告子○○、壬○○、辛○○、庚○○、癸○○、
丑○○所共有坐落苗栗縣後龍鎮○○段九０三、九０五地號土地
依下列方法分割：如附圖所示編號九０三－Ａ００二地號部分面
積三０三四點三四平方公尺分歸原告午○○所有，編號九０三地
號部分面積三０三四點三四平方公尺分歸被告子○○、壬○○、
辛○○、庚○○、癸○○、丑○○依應有部分各六分之一之比例
維持共有。
原告午○○及被告子○○、壬○○、辛○○、庚○○、癸○○、
丑○○所共有坐落苗栗縣後龍鎮○○段九０九地號土地依下列方
法分割：如附圖所示編號九０九地號部分面積五六八三點五０平
方公尺分歸原告午○○所有，編號九０九－Ａ００三地號部分面
積五六八三點五０平方公尺分歸被告子○○、壬○○、辛○○、
庚○○、癸○○、丑○○依應有部分各六分之一之比例維持共有
。
原告午○○、巳○○與被告乙○○、甲○○、辰○○所共有坐落
苗栗縣後龍鎮○○段九０七地號土地依下列方法分割：如附圖所
示編號九０七地號部分面積五０七五點七二平方公尺分歸原告午
○○、巳○○依應有部分十三分之十二、十三分之一之比例維持
共有，編號九０七－Ａ００四地號部分面積一一七一點一八平方
公尺分歸被告乙○○、甲○○、辰○○依應有部分各三分之一之
比例維持共有。
原告巳○○與被告未○○、丙○○、戊○○、己○○、丁○○、
卯○○、寅○○所共有坐落苗栗縣後龍鎮○○段九０六地號土地
依下列方法分割：如附圖所示編號九０六地號部分面積三三０八
點四四平方公尺分歸被告丙○○、戊○○、己○○、丁○○、卯
○○、寅○○依被告丙○○、戊○○、己○○、丁○○應有部分
各十六分之三、被告卯○○、寅○○應有部分各十六分之二之比
例維持共有，編號九０六－Ａ００八地號部分面積二四八一點三
四平方公尺分歸被告未○○所有，編號九０六－Ａ００七地號部
分面積一六五四點二二平方公尺分歸原告巳○○所有。
原告午○○、巳○○與被告乙○○、甲○○、辰○○所共有坐落
苗栗縣後龍鎮○○段六九九地號土地依下列方法分割：如附圖原
告分割方案所示編號六九九－Ａ００五地號部分面積二三０五八
點七七平方公尺分歸原告午○○、巳○○依應有部分十三分之十
二、十三分之一之比例維持共有，編號六九九地號部分面積五三
二一點二四平方公尺分歸被告乙○○、甲○○、辰○○依應有部
分各三分之一之比例維持共有。
訴訟費用由兩造依如附表所示比例負擔。
    事實及理由
壹、程序事項：
一、被告丙○○、戊○○、己○○、丁○○、寅○○、未○○受
    合法通知，無正當理由，均未於最後言詞辯論期日到場，核
    均無民事訴訟法第386 條所列各款情形，爰依原告聲請，由
    其一造辯論而為判決。
貳、實體事項：
一、原告起訴主張：坐落苗栗縣後龍鎮○○段903 （地目旱、面
    積2,170.24平方公尺）、905 （地目旱、面積3,898.44平方
    公尺）、909 （地目林、面積11,367平方公尺）地號等3 筆
    土地（以下簡稱系爭903 、905 、909 地號土地）為原告午
    ○○與被告子○○、壬○○、辛○○、庚○○、癸○○、丑
    ○○所共有，原告午○○之應有部分均為8 分之4 ，被告子
    ○○、壬○○、辛○○、庚○○、癸○○、丑○○之應有部
    分均各為12分之1 ；坐落同段906 地號土地（地目旱、面積
    7,44 4平方公尺，以下簡稱系爭906 地號土地）為原告巳○○與被告丙○○、戊○○、己○○、丁○○、卯○○、寅○○、未○○所共有，原告巳○○之應有部分為9 分之2 ，被
    告丙○○、戊○○、己○○、丁○○之應有部分各為12分之
    1 ，被告卯○○、寅○○之應有部分各為18分之1 ，被告未
    ○○之應有部分為3 分之1 ；坐落同段699 （地目林、面積
    28,3 80.01平方公尺）、907 （地目旱、面積6,246.30平方
    公尺）地號土地（以下簡稱系爭699 、907 地號土地）係原
    告午○○、巳○○與被告乙○○、甲○○、辰○○所共有，
    原告午○○之應有部分均為4 分之3 ，原告巳○○及被告乙○○、甲○○、辰○○之應有部分均各為16分之1 。兩造就
    系爭903 、905 、909 、906 、699 、907 地號土地並無不
    分割之特約，系爭土地亦無不能分割之情形。又系爭土地雖
    為農牧用地，惟依民國89年1 月26日新修正公布施行之農業
    發展條例第16條但書第4 款之規定，已得分割為單獨所有，
    然因共有人間無法達成協議分割，爰依民法第823 條第1 項
    、第824 條第2 項規定訴請准予裁判分割等語。並聲明：(1)
    系爭699 地號土地如附圖原告分割方案所示，編號699 地號
    部分面積5321.24 平方公尺分歸被告乙○○、甲○○、辰○○依應有部分比例維持共有，編號699-A005地號（附圖說明
    欄誤載為903-A005地號，依苗栗縣竹南地政事務所98年12月
    10日南地所二字第0980011209號函應更正為699-A005地號）
    部分面積23,058.77 平方公尺分歸原告午○○、巳○○依應
    有部分比例維持共有；(2)系爭903 、905 地號土地如附圖所
    示予以合併分割，編號903-A002地號部分面積3,034.34平方
    公尺分歸原告午○○取得，編號903 地號部分面積3,034.34
    平方公尺分歸被告子○○、壬○○、辛○○、庚○○、癸○○、丑○○依應有部分比例維持共有；(3)系爭909 地號土地
    如附圖所示方案予以分割，編號909 地號部分面積5,683.50
    平方公尺分歸原告午○○取得，編號909-A003地號部分面積
    5,683.50平方公尺分歸被告子○○、壬○○、辛○○、庚○○、癸○○、丑○○依應有部分比例維持共有；(4)系爭907
    地號土地如附圖所示方案予以分割，編號907 地號部分面積
    5,075.12平方公尺，分歸原告午○○、巳○○依應有部分比
    例維持共有，編號907-A004地號部分面積1,171.18平方公尺
    分歸被告乙○○、甲○○、辰○○依應有部分比例維持共有
    ；(5)系爭906 地號土地如附圖所示方案予以分割，編號906-
    A007地號部分面積1,654.22平方公尺分歸原告巳○○取得，
    編號906-A008地號部分面積2,481.34平方公尺分歸被告未○○取得，編號906 地號部分面積3,308.44平方公尺分歸被告
    丙○○、戊○○、己○○、丁○○、卯○○、寅○○依應有
    部分比例維持共有。
二、被告方面：
  (一)被告子○○、壬○○、辛○○、庚○○、癸○○、丑○○則
    以：就系爭903 、905 地號土地同意予以合併分割，並同意
    原告所提分割方案，另系爭909 地號土地亦同意依如附圖所
    示分割方案予以分割。
  (二)被告乙○○、甲○○、辰○○則以：如卷第182 頁之套繪圖
    與被告乙○○、甲○○、辰○○原本持有土地區域相差不遠
    ，且將原699 地號土地持份所有權人共同之祖墳規劃在內，
    爰主張依卷第234 頁所示之分割方案予以分割等語。
  (三)被告卯○○則以：伊原先使用的範圍依原告方案有雖分給伊
    ，但接近崁下部分也分給伊，似乎不太公平等語。
  (四)被告未○○同意原告分割方案。
  (五)被告丙○○、戊○○、己○○、丁○○、寅○○則未於言詞
    辯論期日到場，亦未提出書狀作何聲明或陳述。
三、本件為行集中審理協同兩造協議並簡化爭點整理，兩造不爭
    執事項如下：
  (一)系爭903 、905 地號土地為原告午○○及被告子○○、壬○○、辛○○、庚○○、癸○○、丑○○所共有，各共有人應
    有部分如下：原告午○○8 分之4 、被告子○○12分之1 、
    被告壬○○12分之1 、被告辛○○12分之1 、被告庚○○12
    分之1 、被告癸○○12分之1 、被告丑○○12分之1 。
  (二)系爭909 地號土地為原告午○○及被告子○○、壬○○、辛○○、庚○○、癸○○、丑○○所共有，各共有人應有部分
    如下：原告午○○8 分之4 、被告子○○12分之1 、被告壬○○12分之1 、被告辛○○12分之1 、被告庚○○12分之1
    、被告癸○○12分之1 、被告丑○○12分之1 。
  (三)系爭906 地號土地為原告巳○○及被告丙○○、戊○○、己○○、丁○○、卯○○、寅○○、未○○所共有，各共有人
    應有部分如下：原告巳○○9 分之2 、被告丙○○12分之1
    、被告戊○○12分之1 、被告己○○12分之1 、被告丁○○
    12分之1 、被告卯○○18分之1 、被告寅○○18分之1 、被
    告未○○3分之1。
  (四)系爭699 地號土地為原告午○○、巳○○及被告乙○○、甲○○、辰○○所共有，各共有人應有部分如下：原告午○○
    4 分之3 、原告巳○○16分之1 、被告乙○○16分之1 、被
    告甲○○16分之1 、被告辰○○16分之1 。
  (五)系爭907 地號土地為原告午○○、巳○○及被告乙○○、甲○○、辰○○所共有，各共有人應有部分如下：原告午○○
    4 分之3 、原告巳○○16分之1 、被告乙○○16分之1 、被
    告甲○○16分之1 、被告辰○○16分之1 。
  (六)系爭903 、905 地號土地，兩造同意予以合併分割，並同意
    以原告98年6 月5 日呈報狀附圖1 （詳卷第103 頁）即本判
    決附圖所示分割方法予以分割。
  (七)系爭909 地號土地，兩造同意依被告98年6 月12日答辯狀附
    圖1（詳卷第109頁）即本判決附圖所示分割方法予以分割。
  (八)系爭907 地號土地，兩造同意依被告98年6 月16日答辯狀附
    圖5 （詳卷第127 頁）即本判決附圖所示分割方法予以分割
    。
  (九)系爭699 地號土地，被告主張依卷234 頁之分割方案即本判
    決附圖被告分割方案予以分割，原告主張依卷210 頁之方案
    即本判決附圖原告分割方案予以分割。
四、按各共有人得隨時請求分割共有物，但因物之使用目的不能
    分割或契約定有不分割之期限者，不在此限；又共有物分割
    之方法，不能協議決定者，法院得因任何共有人之聲請，命
    為分配，民法第823 條第1 項、第824 條第2 項分別定有明
    文。次按每宗耕地分割後每人所有面積未達0.25公頃者，不
    得分割。但有下列情形之一者，不在此限：四、本條例中華
    民國89年1 月4 日修正施行前之共有耕地，得分割為單獨所
    有，89年1 月26日總統華總(一)義字第8900017370號令修正
    公布施行之農業發展條例第16條但書第4 款定有明文。經查
    ，系爭土地雖均為農牧用地，惟兩造係於前開農業發展條例
    修正施行前即分別因繼承、買賣、分割繼承而共有，則揆諸
    前開說明，自得分割為單獨所有。從而，原告依民法第824
    條第2 項規定，訴請以判決分割系爭土地，於法即無不合，
    應予准許。
五、再按裁判上如何定共有物分割之方法，除應斟酌當事人之聲
    明、共有物之性質、共有人之意願、利害關係、經濟效用及
    全體共有人之利益等公平決之外，並不受任何共有人主張之
    拘束，法院為顧及全體共有人所得利用之價值等情形，本有
    自由裁量之權，此有最高法院82年度台上字第1990號裁判意
    旨可資參照。查系爭903 、905 地號土地據被告子○○、壬○○、辛○○稱土地上現未有建物，其上雜草雜木叢生，就
    系爭903 、905 地號土地之分割方式同意原告之分割方案。
    系爭909 地號土地據上開子○○等人稱渠等原分管之位置為
    如卷第109 頁地籍圖謄本所示乙部分的位置，其上種植相思
    樹，尤加利樹等樹木。系爭906 地號土地中段現有被告卯○○自行開闢約2 米泥土路可通達，卯○○在該泥土路兩側現
    種植牧草，種植牧草區北側至山頂現雜草叢生，南側到溪底
    現亦雜草雜木叢生。系爭907 地號土地依原告分割方案分予
    被告之土地係位於現有2 米泥土路下方，直達溪底之土地，
    地形陡峭，現雜草雜木叢生；又該土地南側山脊邊界處現有
    寬約2 米左右的水泥道路，土地南側臨路部分為被告甲○○
    種植相思樹。系爭909 地號土地如卷第109 頁附圖乙部分種
    植大片相思樹、樟樹及尤加利樹，為被告等人的種植，惟原
    告訴代陳稱被告種植樹木情形是否確如上述難予明悉。又系
    爭699 地號土地往南約40米左右有一寬約2 米之水泥道路，
    可對外聯絡，該道路路口處現有鐵門一座並上鎖，據兩造稱
    係道路下方養羊人家所設置，據被告甲○○稱該道路為鄉公
    所施作。系爭699 地號土地上現並坐落有墳墓一座，具被告
    甲○○稱該墳墓係其曾祖父及曾祖母之墓；該墓碑上記載「
    隴西顯考妣李公阿道媽潘段佳城戊申年春季立四大房子孫祀
    」。上開墳墓西側另有一座墳墓，據被告甲○○稱係其叔公
    之墓，該墓已遷移，目前僅剩水泥施作物，其內骨骸已遷移
    。又到場之原告及被告甲○○、辰○○均同意系爭907 地號
    土地依上開被告所提如卷第127 頁所示分割方法予以分割，
    並由被告等取得靠南邊位置土地；另原告及被告子○○、壬○○、辛○○、庚○○、丑○○均同意系爭909 地號土地則
    依上開被告所提如卷第109 頁所示分割方法予以分割等情，
    業經本院分別於98年6 月25日及98年8 月6 日履勘現場屬實
    ，製有勘驗筆錄、照片（詳卷第132 至136 頁、第163 至
    168 頁）附卷可稽，並經本院囑託苗栗縣竹南地政事務所派
    員鑑測，製有如附圖所示之鑑定圖（詳卷第180 至185 頁）
    在卷可按。
六、本院斟酌系爭903 、905 、909 、907 地號土地現占有使用
    情形，及到場各共有人均同意以如附圖所示分割方法予以分
    割等情，爰依附圖所示分割方法予以分割，並判決如主文第
    1 、2 、3 項所示。另斟酌系爭906 地號土地如附圖所示編
    號906 地號部分與被告卯○○現種植牧草區域大致相符等情
    ，爰依如附圖所示分割方法予以分割，並判決如主文第4 項
    所示。至於系爭699 地號土地，如依被告乙○○、甲○○、
    辰○○之分割方案，將使原告分得土地區分為兩大區塊而難
    為有效利用，如依原告分割方案予以分割，被告乙○○、甲○○、辰○○分得土地亦較方正，爰依如附圖所示原告分割
    方案予以分割，並判決如主文第5項所示。
七、末按因共有物分割、經界或其他性質上類似之事件涉訟，由
    敗訴當事人負擔訴訟費用顯失公平者，法院得酌量情形，命
    勝訴之當事人負擔其一部，民事訴訟法第80條之1 定有明文
    。本件既係因共有物分割涉訟，核其性質，兩造本可互換地
    位，則原告提起本訴雖依法有據，然被告之應訴又係法律規
    定所不得不然，是本院認應由兩造依如附表1 所示應有部分
    之比例，平均分擔訴訟費用較為允洽，爰依職權判決如主文
    第6 項所示。
八、訴訟費用負擔之依據：民事訴訟法第80條之1。
中    華    民    國    98    年    12    月    31    日
                  民事庭法  官  王萬金
以上正本係照原本作成。
如對本判決上訴，須於判決送達後20日內向本院提出上訴狀。
                        書記官  劉麗美
中    華    民    國    98    年    12    月    31    日
附表：原告午○○：100分之60
      原告巳○○：100分之8
      被告子○○、壬○○、辛○○、庚○○、癸○○、丑○○：100分之14
      被告乙○○、甲○○、辰○○：100分之10
      被告未○○：100分之4
      被告丙○○、戊○○、己○○、丁○○、卯○○、寅○○：100分之4

司法院資訊處製作；財團法人民間司法改革基金會備份。
